最高法院刑事判決　　　　　　九十四年度台上字第五一０三號
　　上　訴　人　甲○○
　　　　　　　　　　　　80弄.
　　選任辯護人 查名邦律師
　　　　　　　 李汶哲律師
上列上訴人因常業重利案件，不服台灣高等法院台南分院中華民
國九十一年十月二十二日第二審更審判決（九十一年度上更(一)字
第二八四號，起訴案號：台灣台南地方法院檢察署八十七年度偵
字第一三二四二號），提起上訴，本院判決如下：
    主  文
原判決撤銷，發回台灣高等法院台南分院。
    理  由
本件原判決撤銷第一審之科刑判決，改判仍論處上訴人甲○○以
共同乘他人急迫，貸以金錢，而取得與原本顯不相當之重利為常
業罪刑，固非無見。
惟查：（一）除刑事訴訟法有特別規定外，已受請求之事項未予
判決，或未受請求之事項予以判決者，其判決當然為違背法令，
同法第三百七十九條第十二款定有明文。本件檢察官起訴之犯罪
事實為：上訴人自民國八十七年四月間起在台南市○○路三八五
號經營地下錢莊，以信用卡借款方式在中華日報刊登廣告招攬生
意，乘人急迫之際，以月息十四分之高利借款予他人，並以此為
業，僱請顏武寶接聽電話聯絡。嗣有黃聰前於八十七年四、五月
間借款三次，金額由新台幣（下同）一萬元至四萬元不等，按月
息十四分計算，而取得與原本顯不相當之重利，嗣至八十七年十
一月九日下午二時許為警查獲等情；原判決對上訴人以如其事實
欄所載之「真刷卡、假消費」方式，而就未經起訴之「迄八十七
年十一月間，先後在上址乘陳育靖、邱明、蘇志祥、陳麗娟、陳
欣平（改名陳臻弘）、陳佑安、陳雅惠、陳本源、葉耿成、周恕
榮、王港順、韓小鳳、蘇志祥、黃建盛、劉志雄、郭志成、翁定
洲、蔡奇峰、陳武雄、郭明興、陳小平、王立明、林文賢、莊惠
文、李正隆、林進山、陳建志、劉家鳳、林兆齊、鄭吉峰、呂孟
初、蔡卜元、陳錦、葉志盛、呂明修、Amey、許玉英、陳銀英、
王進賢、洪嘉興（下稱陳育靖等四十人）及其他不詳姓名者急迫
用款之際，分別貸與彼等假消費刷卡金額九成之現金，藉以取得
與原本顯不相當之重利。」（見原判決第二頁第八行至第十五行
）之犯行，併予審判，卻未說明何以得併予審理之理由，難謂無
判決不備理由之違誤。（二）按常業重利罪，以行為人乘人急迫
、輕率或無經驗，貸以金錢或其他物品，而取得與原本顯不相當
之重利者，始能構成。且重利罪不罰未遂犯，必須事實上業已得
利，始有「取得」之可言。此項構成犯罪要件之事實，不但判決
事實欄應詳加記載，理由欄亦應將其認定犯罪事實所憑之證據及
其認定之理由，詳為敘述，始足為適用法律及判斷其適用法律是
否適當之根據。原判決於事實欄內，固認定上訴人在其經營之「
女人花商行（嗣改為酒之鄉）」，以「真刷卡、假消費」之方式
，對於持有特約信用卡急迫用款，前往借貸之黃聰前、陳育靖等
四十人及其他不詳姓名者，以重利貸以款項等情；理由欄內並說
明係以上開「證人均稱並未消費，係實拿現金，並證稱係因急需
用錢而不得不去借貸」【見原判決第四頁，理由一、（二）】等
由，為其憑據。然依卷內資料，上開以信用卡刷卡而向上訴人借
款之「陳育靖、邱明、蘇志祥、陳麗娟、陳佑安、陳雅惠、陳本
源、葉耿成、周恕榮、王港順、韓小鳳、蘇志祥、黃建盛、劉志
雄、郭志成、翁定洲、蔡奇峰、陳武雄、郭明興、陳小平、王立
明、林文賢、莊惠文、李正隆、陳建志、劉家鳳、林兆齊、鄭吉
峰、呂孟初、蔡卜元、陳錦、葉志盛、呂明修、Amey、許玉英、
陳銀英、王進賢、洪嘉興」等人，於警詢及偵審中均不曾到場陳
述，更遑論有供及因急迫向上訴人借款之情形，原判決率以卷內
所不存在之證據，執為上訴人之貸以金錢，係出於利用他人急迫
之機會之不利認定，自與證據裁判法則有所違背，併有理由欠備
之違法。又原判決於事實及理由內，對於上訴人貸與黃聰前、陳
育靖等四十人及其他不詳姓名者金錢之日期、金額，以及實際取
得之利息各為若干？所稱「其他不詳姓名者」，究竟何所指等情
，均無一語提及。原判決對於上開屬於犯罪構成要件之事實，未
予詳查審認，遽為判決，亦非適法。以上或為本院得依職權調查
之事項，或為上訴意旨所指摘，應認原判決仍有發回更審之原因
。
據上論結，應依刑事訴訟法第三百九十七條、第四百零一條，判
決如主文。
中　　華　　民　　國　九十四　年　　九　　月　 十五 　日
                      最高法院刑事第八庭
                          審判長法官  呂　潮　澤
                                法官  吳　昆　仁
                                法官  孫　增　同
                                法官  趙　文　淵
                                法官  吳　　　燦
      本件正本證明與原本無異
                                      書  記  官
中　　華　　民　　國　九十四　年　　九　　月　 二十 　日
                                                      Ｔ
